【裁判字號】    96,交訴,152
【裁判日期】    970331
【裁判案由】    業務過失致死
【裁判全文】
臺灣臺中地方法院刑事判決  96年度交訴字第152號
公  訴  人  臺灣臺中地方法院檢察署檢察官
被      告  乙○○
                    號之1
選任辯護人  張啟富律師
上列被告因業務過失致死案件，經檢察官提起公訴（96年度偵字
第2680號），本院判決如下：
    主    文
乙○○無罪。
    理    由
一、公訴意旨略以：被告乙○○為通億通運股份有限公司之司機
    ，為從事駕駛業務之人。被告乙○○於民國九十五年五月九
    日二十二時許，駕駛車牌號碼一九七－ＧＣ號營業大貨車，
    沿國道三號公路由南往北方向行駛，其原應注意汽車行進中
    ，大型車輛應行駛於外側車道，且汽車在行駛途中，不得驟
    然或任意變換車道，如欲超越前車或任意變換車道時，應先
    顯示方向燈告知前後車輛，並保持安全距離及間隔，方得超
    越或變換車道。而依當時情形並無不能注意之情事，竟疏於
    注意及此，致與行駛於後方中線車道，由被害人廖訓德所駕
    駛之車牌號碼五Ｐ－一七八五號自小貨車發生碰撞，詎被告
    乙○○肇事後並未下車對被害人廖訓德施以救護，反而駕車
    逃逸，致被害人廖訓德顱腦損傷導致外傷性休克而死亡，因
    認被告乙○○涉有刑法第二百七十六條第二項之業務過失致
    死罪、第一百八十五條之四之肇事逃逸罪嫌。
二、按犯罪事實應依證據認定之，無證據不得認定犯罪事實；又
    不能證明被告犯罪者，應諭知無罪之判決，刑事訴訟法第一
    百五十四條第二項、第三百零一條第一項分別定有明文；且
    認定不利於被告之事實，須依積極證據，苟積極證據不足為
    不利於被告事實之認定時，即應為有利於被告之認定，更不
    必有何有利之證據，亦有最高法院三十年上字第八一六號判
    例可資參照；且認定不利於被告之事實，須依積極證據，苟
    積極證據不足為不利於被告事實之認定時，即應為有利於被
    告之認定，更不必有何有利之證據，亦有最高法院三十年上
    字第八一六號判例可資參照；並認定犯罪事實所憑之證據，
    雖不以直接證據為限，間接證據亦包括在內；然而無論直接
    或間接證據，其為訴訟上之證明，須於通常一般之人均不致
    有所懷疑，而得確信其為真實之程度者，始得據為有罪之認
    定，倘其證明尚未達到此一程度，而有合理之懷疑存在時，
    基於無罪推定之原則，即應為無罪之判決（最高法院七十六
    年臺上字第四九八六號判例參照）。又刑法上所謂過失，指
    無犯罪故意因欠缺注意致生犯罪事實者而言。故是否過失，
    應以對於其行為之結果有無認識為標準，最高法院五十年臺
    上字第一六九○號判例意旨參照。而刑法上之過失犯，以行
    為人對於結果之發生應注意並能注意而不注意為成立要件。
    上訴人所建築之戲園既於一年前轉租與某甲等售票演戲，則
    其對於該戲園東面某公所舊圍牆之向西傾倒，壓及戲園內座
    客之危險，是否有預見之可能，為其是否能注意而不注意之
    先決問題，原審僅就上訴人應注意而不注意之點加以論斷，
    而於上訴人能否注意之事實關係並未依法審認，遽以公所牆
    坍壓斃座客多人，令負過失致人死之罪責，尚嫌未當，亦有
    最高法院二十六年上字第一七五四號判例意旨可資參照。另
    刑法第一百八十五條之四之肇事致人死傷逃逸罪，係以處罰
    肇事後逃逸之駕駛人為目的，俾促使駕駛人於肇事後能對被
    害人即時救護，以減少死傷…其逃逸既係在肇事行為發生後
    ，顯屬為規避責任之另行起意行為，與肇事之原因行為，尚
    難認有方法結果之牽連犯關係，自應併合處罰，有最高法院
    八十九年度臺上字第二一五七號、九十二年度臺上字第四五
    五二號、九十六年度臺上字第五二八八號判決意旨均值參照
    。又九十六年度臺上字第五二八八號判決意旨除就上揭併合
    處罰之論述外，另強調：「惟肇事致人死傷逃逸罪之成立，
    不以構成過失致人於死或過失傷害罪為前提，亦即行為人縱
    不構成過失致人於死或過失傷害罪，如有駕駛動力交通工具
    肇事，致人死傷，未下車救護而逃逸，亦應依肇事致人死傷
    逃逸罪論處。原判決理由僅以：被告就本件交通事故既無過
    失責任，則被告關於該一交通事故即無明知肇事而逃逸可言
    等語，未就被告是否符合駕駛動力交通工具肇事，致人死傷
    ，未下車救護而逃逸之構成要件予以審認，即謂被告未犯肇
    事致人死傷逃逸罪，無異以肇事致人死傷逃逸罪之成立，係
    以構成過失致人於死或過失傷害罪為前提，揆諸上開說明，
    法則之適用洵有不當」。故刑法第一百八十五條之四之肇事
    致人死傷逃逸罪，係肇事後另行起意規避責任之行為，仍應
    以有肇事逃逸之犯意為斷，不容與其原因行為之故意過失混
    為一談。
三、本件公訴人認被告乙○○（下稱被告）涉犯刑法第二百七十
    六條第二項之業務過失致死罪及同法第一百八十五條之四之
    肇事逃逸罪嫌，無非以：被害人廖訓德（下稱被害人）駕駛
    之自小貨車於發生車禍後，係停放於北上之中線車道，撞擊
    後掉落之玻璃碎片、散落物及被告之營業大貨車後方鐵製橫
    桿，亦均掉落在北上之中線車道上，顯見被告與被害人發生
    碰撞位置為北上中線車道；又依現場遺留自被害人自小貨車
    起往北延伸達四十五點二公尺之煞車痕跡顯示，足認被告當
    時係未保持安全間隔而變換至中線車道，致行駛於中線後方
    之被害人反應不及而追撞。又依被告營業大貨車遭撞擊之力
    道及車損情形嚴重，被告當時應知與後方之自小貨車發生碰
    撞，而本件車禍被害人因此受傷死亡，亦經臺灣臺中地方法
    院檢察署檢察官督同檢驗員相驗屬實，製有該署之相驗筆錄
    、相驗屍體證明書、驗斷書在卷可憑為其主要論據。訊據被
    告堅詞否認上揭犯行，辯稱：伊並不知道發生事故，因當時
    伊行駛在最外側車道，行駛中曾聽到「碰！」的一聲，以為
    爆胎，就慢慢行駛到路邊停車，下車查看，發現車子沒有爆
    胎，以為煞車系統損壞，就將車開走，伊並無過失且無肇事
    逃逸之犯意等語。
四、就過失致死部分，經查：
（一）被告為通億通運股份有限公司之司機，為從事駕駛業務之
      人，並於九十五年五月九日二十二時許，駕駛車牌號碼一
      九七－ＧＣ號營業大貨車，沿國道三號公路由南往北方向
      行駛，與被害人所駕駛之車牌號碼五Ｐ－一七八五號自小
      貨車發生碰撞，被害人因顱腦損傷導致外傷性休克而死亡
      等事實，業經證人即被害人家屬丁○○於檢察官內勤相驗
      訊問時證述其父親即被害人因本件車禍而發生死亡之結果
      等情明確，並有道路交通事故現場圖、道路交通事故調查
      報告表(一)、(二)各一份、現場照片五十七張（見警卷(1)第八
      至九頁、十七頁至二十一頁、警卷(2)第三十三至三十八頁
      、相驗卷第七十六至八十、八十二頁）附卷可稽。而被害
      人確因本件車禍所生顱腦損傷導致外傷性休克而死亡等情
      ，亦經臺灣臺中地方法院檢察署檢察官督同檢驗員相驗屬
      實，並有該署相驗筆錄、驗斷書、相驗屍體證明書各一份
      及相驗照片在卷足參（見相驗卷第十五頁至十七頁、第七
      十六至八十、八十二頁），此部分事實應可認定。
（二）然查，溯之本件員警何以得知本件被告所駕駛車輛為肇事
      車輛之緣由，乃因事發現場所遺留之大貨車後方護欄角鐵
      乙支，經調閱事發當時附近名間收費站北上車道之錄影畫
      面，復過濾並一一查訪後，通知被告駕駛車輛至國道公路
      警察局第七警察隊比對後方護欄角鐵，經比對吻合後，再
      刮除被告駕駛車輛之車漆與被害人駕駛車輛車漆比對而得
      知乙節，業據證人即承辦員警丙○○（下稱證人丙○○）
      、員警甲○○（下稱證人甲○○）於本院九十六年十二月
      二十六日審理時結證綦詳（本院卷第一○三、一○四頁）
      ，復有收費站錄影畫面八張、被告駕駛大貨車照片十六張
      、被害人駕駛車輛照片十二張、現場遺留鐵架照片四張等
      在卷可參（參警卷(1)第八至十六頁、二十、二十一頁，警
      卷(2)第三十七、三十八頁），亦可採信。惟上揭證物及證
      詞，僅能證明被告所駕駛車輛確有與被害人駕駛車輛發生
      碰撞之事實，至於碰撞之原因，仍不能證明。
（三）另本件事發後，因被害人所駕駛之車輛停於中間車道，致
      後方其他車輛，因夜間視線不佳，而陸續發生追撞，但並
      無人目睹本件車輛發生之經過等情，業據證人即後方追撞
      車輛駕駛陳玄皓、鍾宜斌、林真如、後方追撞車輛乘客邱
      瓊緯於警詢時證述綦詳（參警卷(2)第四頁至十四頁），觀
      之上揭證人之指述，亦均證述被害人車輛停留於中間車道
      ，四周並無發現任何可疑車輛，且均無親眼目睹肇事經過
      ，故就肇事經過及原因，仍無以證明。
（四）復由上揭證人陳玄皓、鍾宜斌、林真如、丙○○、甲○○
      等證述，雖可證明被害人駕駛之車輛及現場遺留之護欄角
      鐵均係掉落在中間車道，然依現場情況，並無法確切判斷
      撞擊之地點係外側車道或中間車道乙節，除據證人丙○○
      於本院審理時結證甚詳外（本院卷第一○三頁），觀之本
      件車禍經送臺灣省臺中縣區車輛行車事故鑑定委員會鑑定
      ，亦僅能認定「兩車確有發生碰撞，兩車應在中線車道肇
      事」等語（參警卷(2)第四十三頁），故對於確切撞擊地點
      ，是否確在中間車道，尚非全然無疑。
（五）又縱認撞擊點係在中間車道，然撞擊之原因究為被告突然
      自外側車道切入，致在後之被害人車輛因閃避不及而撞上
      ？抑或後方被害人之車輛行駛過快造成？此質疑乃源自被
      害人車輛儀表板上呈現「時速一百六十公里，但轉速卻為
      零」之情形，而上開情形經本院函詢匯豐汽車股份有限公
      司，該公司文心保養廠於九十六年十月二十五日函覆稱可
      能有二狀況，一為當時引擎轉速係故障無作用，而儀表顯
      示一百六十公里為正常（下稱情況一）；另一情況則為事
      故瞬間撞擊而造成時速表指針跳動至一百六十公里卡住，
      而儀表之引擎轉速為正常等語（下稱情況二，參本院卷第
      六十頁），倘為情況一，表示被害人車輛係急速撞上被告
      車輛，若為情況二，則係因撞擊瞬間造成指針跳動而致，
      二者均無法排除係被害人車輛急速撞上被告車輛之可能性
      ，亦無法精確認定撞擊時，二車之相對速度為何？且不論
      何種情況，既均係被害人自後方撞及被告車輛，則行駛在
      前之被告，對於行駛在後由被害人所駕駛車輛之狀態，是
      否有預見可能性？更值深疑。
（六）另就撞擊之原因，經送臺灣省臺中縣區車輛行車事故鑑定
      委員會鑑定結果，亦僅認定：被告駕駛之聯結車或有可能
      變換車道遭被害人之車輛撞上？或有可能於後方被害人車
      輛駛近時，驟然煞車減速而遭被害人車輛撞上？等語（參
      相驗卷第四十三頁），故鑑定報告亦僅能得出上揭二種可
      能之情形，而無法確切肇事原因。再按貨車經過高速公路
      時，除有特殊狀況外，應行駛外側車道，並禁止變換車道
      ，道路交通安全規則第五項定有明文，故貨車雖原則上於
      高速公路應行駛外側車道，但本件事發當時，被告是否行
      駛於中間車道？有否變換車道？其變換車道是否有條文所
      稱之特殊狀況？等情，由卷內資料均無法判斷，故本院審
      酌上揭不確定因素均無法認定，酌之鑑定報告亦語多質疑
      而無法確切肯認肇事原因，檢察官所提證據，仍無法使本
      院達於通常一般之人均不致有所懷疑，而得確信其為真實
      之程度者，自不能據為有罪之認定。
（七）綜上所述，就過失致死之部分，因由卷內資料，僅能認定
      被告車輛行駛在前，被害人車輛行駛在後，且被告車輛與
      被害人車輛確有發生碰撞，被害人因此受傷死亡等事實，
      但並無法認定車輛撞擊之車道所在、雙方撞擊當時之車速
      及撞擊原因，而有上揭諸多不確定因素無法證明及排除，
      故就過失致人於死部分，即無從為有罪之認定。另就肇事
      逃逸部分，揆諸首開判決意旨，不得僅因過失致人於死罪
      不成立，即遽論肇事逃逸罪亦不成立，否則即係將肇事逃
      逸罪之成立與否，以過失致人於死罪成立為前提，故本院
      就肇事逃逸部分，仍應另行審酌。
五、就肇事逃逸部分，經查：
（一）本件被告駕駛車輛與被害人之車輛發生碰撞後，被告並未
      停留現場，而駕車駛離現場，為被告所不爭執。然參之前
      揭說明，肇事逃逸之犯行，既係行為人於肇事後，為規避
      責任，乃另行起意之行為，則其所為，除客觀上肇事逃逸
      之犯行外，尚須主觀上有另行起意之肇事逃逸犯意甚明。
      經查，本件就肇事之原因事實，不論肇事原因為何，撞擊
      部位係在被害人車輛前方及被告車輛後方乙節，仍可認定
      。而被告所駕駛之車輛，車長共約十四點六二五公尺，業
      據被告自承在卷，復為公訴人所不爭執，故上揭約莫十五
      公尺之車長，於後方遭受撞擊時，被告就「肇事」之事實
      能否有所預見？即非無疑。
（二）另被告雖自承於事發當時有聽到「碰！」的一聲，並行駛
      於一公里處停車察看是否爆胎，檢查後並無爆胎，便再繼
      續行駛等語，然查被告車輛並未爆胎，為被告所不爭執，
      衡之常情，被告所駕駛之車輛長達十四公尺之多，以一般
      人檢查車輛輪胎是否爆胎，大多均站於車旁兩側查看，不
      見得會繞行整部車以檢查，且針對爆胎之懷疑，亦僅會透
      過目視輪胎是否外觀上有明顯破裂或凹陷不滿之情況，故
      被告辯稱聽聞「碰！」一聲後，下車檢查輪胎未爆後即駛
      離現場，其所辯尚與常情未悖，難認被告當時即已知有肇
      事之事實。況被告車輛之損害，除現場掉落之後方護欄角
      鐵及集水管歪斜（容後述）外，後方並無明顯凹損或破裂
      之痕跡，以當時夜間之視線以觀，尤難初步以肉眼即知悉
      有肇事。
（三）另被告車輛後方集水管歪斜，且以白色繩索捆綁乙節，固
      有被告車輛照片可證（相驗卷第七十八頁），被告則辯以
      係其於事發翌日（即九十五年五月十日）上午六時許，欲
      出門時始發現集水管有歪斜現象，而自行以布條捆綁等語
      ，經查，觀之被告捆綁之處，僅在集水管之一側，另一側
      則無明顯斷裂痕跡，故縱因碰撞致集水管歪斜，其歪斜程
      度應尚未致集水管斷裂端直接拖地，否則倘斷裂端直接拖
      地，則以集水管係鐵製材質，若拖地經高速公路快速行駛
      ，必會發生巨大聲響甚至因摩擦生火花，不僅身為駕駛之
      被告會有所聽聞，其餘用路人亦可能察覺。故以集水管之
      歪斜程度推之，集水管歪斜程度應尚不至於使被告察覺發
      生肇事之情形，亦難為被告不利之認定。
（四）綜上所述，被告雖自承有聽聞「碰！」之聲音，並下車察
      看等情，然其下車處既距離事發地已逾一公里，且被告下
      車察看輪胎是否爆裂，於發現未有爆胎之異樣後，基於此
      認知而駕車駛離現場，難謂其有肇事逃逸之犯意甚明。
六、綜上所述，由卷內資料僅能判斷本件被告與被害人確有發生
    碰撞，且致被害人死亡，但因檢察官所提之資料，輔以本院
    職權傳喚相關承辦員警及證人之證述，並將本件車禍原因送
    請鑑定，均無法認定肇事經過、肇事地點及原因，而無法排
    除係遭後方被害人所駕駛車輛追撞之可能性，且尚有諸多疑
    點尚未釐清，未達於通常一般之人均不致有所懷疑，而得確
    信其為真實之程度者，不能據為有罪之認定。另就肇事逃逸
    部分，被告固有肇事逃逸之客觀行為，且有聽聞異聲而下車
    查看之行為，然被告既係基於可能係爆胎之質疑而下車，且
    在發現未爆胎後，即基此認知駕車駛離現場，其無肇事逃逸
    之主觀犯意甚明。此外，本院復查無其他積極之事證，足認
    被告確有公訴人所指之業務過失致死及肇事逃逸犯行，本件
    為不能證明被告犯罪，均應諭知無罪之判決。
據上論斷，應依刑事訴訟法第三百零一條第一項，判決如主文。
中    華    民    國    97    年    3     月    31    日
                刑事第十一庭  審判長法  官  王世華
                                    法  官  丁智慧
                                    法  官  林慶郎
以上正本證明與原本無異
如不服本判決，應於收受本判決後十日內向本院提出上訴書狀，
其未敘述上訴理由者，並得於提起上訴後十日內向本院補提理由
書狀（均須按他造當事人之人數附繕本），「切勿逕送上級法院
」。
                                    書記官  廖日晟
中    華    民    國    97    年    3     月    31    日


司法院資訊處製作；財團法人民間司法改革基金會備份。
